【裁判字號】    92,易,213
【裁判日期】    920909
【裁判案由】    違反建築法
【裁判全文】
臺灣宜蘭地方法院刑事判決                          九十二年度易字第二一三號
    公  訴  人  臺灣宜蘭地方法院檢察署檢察官
    被      告  乙○○
    選任辯護人  李秋銘律師
右列被告因違反建築法案件，經檢察官聲請簡易判決處刑（八十九年度偵字第二０九
三號），本院宜蘭簡易庭認為不宜以簡易判決處刑，移
院判決如左：
    主  文
乙○○建築物使用人未經許可擅自使用依建築法規定停止使用之建築物經制止不從，
處拘役參拾日，如易科罰金以參佰元折算壹日。
    事  實
一、緣設於宜蘭縣宜蘭市○○路二之四十八號之「救仁醫院」與設於宜蘭縣宜蘭市○
    ○路三十六之十二號之「蘭陽仁愛綜合醫院」經宜蘭縣政府准予合併新設「財團
    法人蘭陽仁愛醫院」，於民國八十四年九月二十三日核發開業執照，而乙○○自
    八十四年九月二十三日起至八十五年九月二日止，及自八十六年九月十一日起至
九十年十一月二十一日止，擔任「財團法人蘭陽仁愛醫院」之院長兼負責人，並
    為前開建築物之使用人。
二、「財團法人蘭陽仁愛醫院」位於宜蘭縣宜蘭市○○路三十六之十二號之建築物，
    於八十四年三月前，由當時之使用人將防空避難室違規隔間改為醫院門診場所使
    用，曾經主管機關宜蘭縣政府於八十四年四月二十五日勒令停止使用並即刻改善
    。詎乙○○於八十四年九月二十三日接任「財團法人蘭陽仁愛醫院」之院長兼負
    責人後，並未遵從前開函示停止使用違規部分且加以改善，仍賡續將防空避難室
    變更為醫院門診場所而非法使用。嗣經宜蘭縣政府於八十七年七月四日，以該院
    違反建築法第七十七條第一項「建築物所有權人、使用人應維護建築物合法使用
    與其構造及設備安全」之規定，而依同法第九十一條第一項之規定科處新臺幣（
    下同）六萬元罰鍰，並命停止使用。乙○○於宜蘭縣政府處分後，明知非經許可
    不得擅自使用該停止使用部分，然經宜蘭縣政府於八十九年六月十九日、八十九
    年六月二十三日派員檢查時，仍未經許可擅自將航空避難室變更為門診場所使用
    ，嗣經宜蘭縣政府於九十年二月十二日科處罰鍰六萬元，並制止其繼續使用前揭
    違規部分，但乙○○經制止不從，仍繼續未經許可擅自使用違規部分，後經宜蘭
    縣政府於九十年九月二日再次科處罰鍰六萬元，並制止其繼續使用前揭違規部分
    。
三、案經宜蘭縣政府訴由臺灣宜蘭地方法院檢察官偵查起訴。
    理  由
一、按建築法第七十七條第一項規定：「建築物所有權人、使用人應維護建築物合法
    使用與其構造及設備安全」；同法第九十一條第一項則規定：「違反第七十七第
    一項、第三項規定者，處建築物所有權人、使用人六萬元以上三十萬元以下罰鍰
    ，並限期改善或補辦手續，逾期仍未改善或補辦手續者，得連續處罰，並停止其
    使用」；而同法第九十四條則規定：「依本法規定停止使用或封閉之建築物，非
    經許可不得擅自使用；未經許可擅自使用經制止不從者，處一年以下有期徒刑、
    拘役或科或併科新臺幣三十萬元以下罰金」。由前揭規定可知，違反建築法第九
    十四條規定需負刑責者，應符合：（一）建築物未經合法使用或持續保有構造與
    設備之安全者、（二）經主管機關勒令建築物所有權人或使用人停止使用、（三
    ）建築物所有權人或使用人未經許可擅自使用停止使用之建築物經制止不從等要
    件。建築法第九十一條第一項之條文，雖除科處罰鍰之外，尚有限期改善或補辦
    手續之處分方式，然此均係促使違規使用建築物之所有權人或使用人儘速改善更
    正之手段，均屬行政處分之一種態樣，並非行政處分之要件，如主管機關僅科處
    罰鍰而未具體限期改善或命補辦手續，亦屬行政機關行政裁量之範圍，非謂未具
    體限期改善或補辦手續者，即不得命停止使用。又建築法第九十四條所謂「經制
    止不從者」，應由主管機關處置違規情況整體觀之，如主管機關於處理過程中先
    行告知應停止使用，其後再函知停止使用者，其第二次停止使用之行政處分函文
    中，命相對人停止使用，且載明未經許可制止不從時應負之刑責時，應認行政機
    關第二次停止使用之處分，即為「制止」之處分，非謂行政處分函文中如未載明
    「制止」之字樣，即無「制止」之行為，合先敘明。
二、訊據被告乙○○矢口否認被訴犯行，辯稱略以：「財團法人蘭陽仁愛醫院」係「
    救仁醫院」與「蘭陽仁愛綜合醫院」合併後新設之醫院，於八十四年九月五日經
    法院核准登記，後於八十四年九月二十三日經宜蘭縣政府衛生局核發開業執照，
    同日註銷「救仁醫院」與「蘭陽仁愛綜合醫院」，故「財團法人蘭陽仁愛醫院」
    與「救仁醫院」、「蘭陽仁愛綜合醫院」為不同之主體；原「蘭陽仁愛綜合醫院
    」院長為案外人潘仁進，被告係「救仁醫院」之院長，八十四年九月二十三日「
    蘭陽仁愛綜合醫院」與「救仁醫院」合併成立「財團法人蘭陽仁愛醫院」後，被
    告始擔任該院院長，期間至八十五年九月一日止，其後則改由許日章擔任院長，
    至八十六年九月十一日再改由被告擔任院長職務，宜蘭縣政府建設局於八十四年
    四月二十五日以八四府建管字第四五０五０號函勒令「蘭陽仁愛綜合醫院」停止
    使用防空避難室隔間部分時，被告並非擔任該院院長，核與建築法第九十四條處
    罰之對象為「建築物之所有人或使用人」之要件不符；宜蘭縣政府固於八十五年
    七月四日以八五府建管字第七三六三三號函所附之行政處分書對於「財團法人蘭
    陽仁愛醫院」科處罰鍰六萬元，並勒令停止使用違規部分，然此行政處分對於「
    財團法人蘭陽仁愛醫院」係第一次停止使用之命令，其後並無制止使用之命令；
    雖宜蘭縣政府後於九十年二月十二日、九十年九月二日及九十一年六月十三日連
    續科處罰鍰，並就違規部分停止使用，但依建築法第九十一條第一項之規定，主
    管機關即宜蘭縣政府除科處罰鍰外，應限期改善或補辦手續，宜蘭縣政府多次處
    分中均未命「財團法人蘭陽仁愛醫院」限期改善或補辦手續，即直接勒令停止使
    用，該行政處分顯然於法未合，亦顯見並未有第二次制止使用之處分，核與建築
    法第九十四條之要件不符，自不得逕以該條罪責相繩云云。
三、經查：
（一）原設於宜蘭縣宜蘭市○○路二之四十八號「救仁醫院」，與設於宜蘭縣宜蘭市
      ○○路三十六之十二號之「蘭陽仁愛綜合醫院」合併後，新設現有「財團法人
      蘭陽仁愛醫院」，於八十四年九月四日經本院為法人登記後，於八十四年九月
      二十三日經宜蘭縣政府衛生局以八四衛三字第一０六八０號函核可設立，並同
      時註銷「蘭陽仁愛綜合醫院」與「救仁醫院」，此經本院依職權函詢宜蘭縣政
      府衛生局在案，有該局九十二年七月十一日府授衛醫字第０九二０００九四六
      一號函一件（內含「蘭陽仁愛綜合醫院」與「救仁醫院」合併為「財團法人蘭
      陽仁愛醫院」作業過程一覽表）附卷可參。被告原為「救仁醫院」院長即負責
      人，而「蘭陽仁愛綜合醫院」自七十九年二月十四日起，係由案外人潘仁進擔
      任院長即負責人，至八十四年九月二十三日與「救仁醫院」合併新設「財團法
      人蘭陽仁愛醫院」後，乃由被告擔任院長即負責人，於八十五年九月二日改由
      案外人許日章接任該院院長，嗣於八十六年九月十一日再由被告回任院長職務
      ，至九十年十一月二十一日又卸任院長職務，此有醫療機構開業執照影本四紙
      及宜蘭縣政府九十年十二月二十五日九十衛一字第二０三二０號函一件在卷可
      稽。是可知「財團法人蘭陽仁愛醫院」與「蘭陽仁愛綜合醫院」應為不同之主
      體，各自具有獨立之法人格，而被告係自八十四年九月二十三日起至八十五年
      九月二日止，及自八十六年九月十一日起至九十年十一月二十一日止，為財團
      法人蘭陽仁愛醫院之院長即負責人。
（二）「財團法人蘭陽仁愛醫院」設於宜蘭縣宜蘭市○○路三六之十二號院區之防空
      避難室未經許可即擅自變更為醫院門診處所使用一節，固經主管機關宜蘭縣政
      府建設局先於八十四年四月二十五日發函勒令違規部分停止使用並即刻改善，
      此有該局八十四年四月二十五日八四府建管字第四五０五０號函影本一件附卷
      可稽。然該次發函勒令停止使用並命即刻改善之對象為「蘭陽仁愛綜合醫院」
      ，被告並非該院院長，且斯時「財團法人蘭陽仁愛醫院」亦尚未成立，縱「蘭
      陽仁愛綜合醫院」之建築物確有違規使用部分，宜蘭縣政府本次勒令停止使用
      違規部分並命即刻改善之對象，為「蘭陽仁愛綜合醫院」，與「財團法人蘭陽
      仁愛醫院」為不同之主體，具有獨立之法人格，被告亦非該建築物之所有人或
      使用人，自不得謂該次已經主管機關勒令「財團法人蘭陽仁愛醫院」停止使用
      違規部分。
（三）宜蘭縣政府建設局認「財團法人蘭陽仁愛醫院」於設立後仍賡續將防空避難室
      違規變更為門診處所使用等情，違反建築法第七十七條第一項，而於八十五年
      七月四日依同法第九十一條第一項以行政處分方式，科處六萬元罰鍰，並停止
      使用違規部分，此有該局八十五年七月三日八五府建管字第七三六三三號函所
      附之行政處分書及八十五年四月十六日宜蘭縣政府建築物公共安全與公共衛生
      之構造與設備檢查紀錄表各一件在卷可稽。雖該行政處分並未要求該院應限期
      改善或補辦手續，然揆諸前揭說明，限期改善或補辦手續僅為行政處分之態樣
      ，並非建築法第九十一條第一項停止使用之前提要件，自不得謂本次停止使用
      之行政處分不合法。故宜蘭縣政府本次所為科處罰鍰並停止使用之行政處分，
      係合法勒令建築物所有人或使用人停止使用違規部分，建築物之所有權人或使
      用人非經許可不得擅自使用違規部分。
（四）又「財團法人蘭陽仁愛醫院」將前揭防空避難室擅自變更為醫院門診場所而違
      規使用等情，曾經宜蘭縣政府於八十六年七月二十二日召開宜蘭縣內公私立醫
      院建築物違規事項檢討會，會議結論要求「財團法人蘭陽仁愛醫院」等宜蘭縣
      境內十四家醫院應自開會日起半年內為改善期限，請醫院配合改善，如改善期
      限過後經稽查仍有違規事實，將依建築法規定辦理，此有八十六年七月十日八
      六府建管字第八一三五九號開會通知單（含簽辦單）、八十六年府建管字第０
      九一七三六號函所附之會議紀錄各一件附卷可參，堪信宜蘭縣政府已命「財團
      法人蘭陽仁愛醫院」限期改善。然「財團法人蘭陽仁愛醫院」於八十八年二月
      八日經專業檢查人員檢查後，仍有前揭違規使用防空避難室之事實，此有宜蘭
      縣政府八十八年二月十一日八八府建管字第０一九三三八號函所附之八十八年
      二月八日「建築物防火避難設施與設備安全檢（複）查報告書」一紙附卷可憑
      。雖該院另就防火間隔之違規使用部分，檢附「建築物防火避難設施與設備安
      全檢查改善計畫書」提出「建築物防火避難設施與設備安全檢查申請書」一件
      ，送請宜蘭縣政府審查合格後准予備查，有宜蘭縣政府八十九年三月十五日八
      八建管字第００二三０三號函及八十九年十月七日八九建管字第０二七八三號
      函各一件在卷可稽。然該院前揭防空避難室擅自變更使用部分，經宜蘭縣政府
      連續於八十九年六月十九日、八十九年六月二十三日派員檢查時仍未改正，此
      有建築物防火避難設施與設備安全檢（附）查報告書二紙、照片一張與現場平
      面圖影本一紙在卷可參，並經蘭陽仁愛醫院總務人員李耀麟及宜蘭縣政府建設
      局承辦人員甲○○於偵查於本院調查中證述綦詳，其防空避難室經主管機關依
      建築法之規定勒令停止使用後仍未經許可擅自使用之事實，已可認定。又宜蘭
      縣政府於九十年一月九日及同年七月十八日派員至「財團法人蘭陽仁愛醫院」
      檢查時，仍有前揭違規使用防空避難室之事實，經宜蘭縣政府連續科處罰鍰十
      二萬元，並停止使用，且於處分書中載明建築法第七十七條第一項及同法第九
      十四條之規定，此有宜蘭縣政府九十年二月十二日九十府建管字第０一五三二
      三號及九十年九月二日九十府建使字第０九九二七四號「違反建築法罰鍰處分
    書」各一件及「建築物防火避難設施與設備安全檢（複）查報告書二件在卷可
      憑，參酌前揭說明，足認宜蘭縣政府於停止使用違規部分後，就「財團法人蘭
      陽仁愛醫院」未經許可擅自使用違規部分已有制止行為，而「財團法人蘭陽仁
      愛醫院」確有未經許可擅自使用依建築法規定停止使用之建築物，經制止而不
      從之情形。被告既於八十五年七月四日與九十年二月十二日時均為「財團法人
      蘭陽仁愛醫院」之院長，即為該建築物之使用人，就宜蘭縣政府對其違規使用
      防空避難室部分勒令停止使用，連續科處罰鍰及制止後，仍未停止使用，就該
      院違反建築法之規定，自應負使用人之責。是被告所辯，均為飾卸之詞，不足
      採信。本件事證明確，應依法論科。
四、查「財團法人仁愛醫院」前揭院區防空避難室擅自變更為門診處所使用，違反建
    築物合法使用原則，並影響其構造及設備之安全，且經主管機關宜蘭縣政府依據
    建築法第七十七條第一項、第九十一條第一項之規定以行政處分科處罰鍰並命停
    止使用後，猶未經許可擅自使用，經宜蘭縣政府再次科處罰鍰並制止仍不從，被
    告乙○○擔任該院院長，為該建築物之使用人，核其所為，應依建築法第九十四
    條之罪論處。爰審酌醫院為公眾得自由出入及頻繁使用之場所，其建築物之構造
    及設備是否完善，攸關一般社會大眾之生命、身體安全，被告身為醫療院所之負
    責人，本應配合法令政策，維護醫院建築物結構與設備之安全與合理使用，其違
    規使用防空避難室部分經主管機關多次函令停止使用並科處行政罰鍰，仍遲未檢
    討改正，影響民眾安全甚鉅，惟該違規使用部分現已改善，及其犯罪手段、目的
    與犯罪後態度等一切情狀，量處如主文所示之刑，並諭知易科罰金折算標準，以
    資懲儆。
五、至公訴意旨以：「財團法人蘭陽仁愛醫院」擅自將防空避難室變更為門診處所使
    用部分，業經宜蘭縣政府於八十四年四月二十五日勒令停止使用並應即刻改善，
    而以該次為第一次勒令停止使用之行政處分等語。經查，該次發函勒令停止使用
    並命即刻改善之對象為「蘭陽仁愛綜合醫院」，被告並非該院院長，且斯時「財
    團法人蘭陽仁愛醫院」亦尚未成立，宜蘭縣政府本次勒令停止使用違規部分並命
    即刻改善之對象，為「蘭陽仁愛綜合醫院」，與「財團法人蘭陽仁愛醫院」為不
    同之主體，具有獨立之法人格，被告亦非該建築物之所有人或使用人，自不得謂
    該次「財團法人蘭陽仁愛醫院」已經主管機關勒令停止使用違規部分，業如前述
    ，此部分公訴意旨尚有誤會，起訴書所載犯罪事實應予變更。惟其後宜蘭縣政府
    已以行政處分方式連續科處罰鍰並制止使用（此部分與已起訴之事實屬單純一罪
    關係，為起訴效力所及），核與建築法第九十四條之要件相符，不影響本罪之成
    立，亦如前述，附此敘明。
據上論斷，應依刑事訴訟法第四百五十二條、第二百九十九條第一項前段，建築法第
九十四條，刑法第十一條前段、第四十一條第一項前段，罰金罰鍰提高標準條例第二
條，判決如主文。
本案經檢察官魏廷勳到庭執行職務。
中       華       民      國       九十二     年     九   月  九        日
                                      臺灣宜蘭地方法院刑事第二庭
                                          審判長法  官  黃  永  勝
                                                法  官  鄭  貽  馨
                                                法  官  郭  顏  毓
右正本證明與原本無異。
如不服本判決應於送達後十日內向本院提出上訴狀。(應附繕本)
                                                書記官  莊  淑  茹
中       華       民      國       九十二     年     九   月  十        日
附錄本案論罪科刑法條：
建築法第九十四條
依本法規定停止使用或封閉之建築物，非經許可不得擅自使用；未經許可擅自使用經
制止不從者，處一年以下有期徒刑、拘役或科或併科新台幣三十萬元以下罰金。


司法院資訊處製作；財團法人民間司法改革基金會備份。
